【裁判字號】    96,重上,55
【裁判日期】    980512
【裁判案由】    不動產所有權移轉登記
【裁判全文】
臺灣高等法院臺南分院民事判決  96年度重上字第55號
上  訴  人  台灣庵原農藥股份有限公司
法定代理人  戊○○
訴訟代理人  蔡慧玲律師
被  上訴人  乙○○
            丙○○
            甲○○
共      同
訴訟代理人  劉意律師
複  代理人  楊瓊雅律師
上列當事人間請求不動產所有權移轉登記事件，上訴人對於中華
民國96年7月4日臺灣雲林地方法院第一審判決（95年度重訴字第
26號）提起上訴，本院於98年4月28日言詞辯論終結，判決如下
：
    主  文
上訴駁回。
第二審訴訟費用由上訴人負擔。
    事實及理由
甲、程序方面：
    上訴人於原審及提起上訴之初之聲明均係【先位】求為命被
    上訴人(一)乙○○將附表（即原判決附表－下同）編號1～4所
    示土地移轉登記與伊，(二)連帶給付新台幣（下同）10,602,4
    00元本息，【備位】求為命被上訴人(一)乙○○將附表編號1
    ～4所示土地移轉登記與伊指定之人戊○○，(二)連帶給付10,
    602,400元本息（見本院卷(一)第6頁），嗣則將上訴聲明變更
    求為命被上訴人(一)乙○○將附表編號1～4所示土地移轉登記
    與伊或伊指定之人戊○○，(二)連帶給付10,602,400元本息（
    見本院卷(一)第79～80頁），核其聲明內容，係將原先、備位
    之聲明結合，實質上並未變更其聲明，且不變更其請求之訴
    訟標的法律關係，應僅簡化其聲明使其明確化，尚不涉訴之
    變更問題，先予敘明。
乙、實體方面：
一、本件上訴人主張：伊先於民國62年11月29日分別向訴外人壬
    ○○、癸○○、子○○購買如附表編號5、6、7所示土地；
    復於62年11月30日分別向訴外人午○；未○、申○、酉○○
    ；周男、丑○○、寅○○；卯○○購買編號3；4；8、9、10
    ；11～13所示土地；又於65年8月30日向訴外人辰○○、巳
    ○購買編號1、2所示土地；因礙於當時土地法第30條規定，
    遂與訴外人辛○○、張聰鎰、林謀石成立借名登記契約，分
    別於上開時日將編號5、6、7所示土地登記與辛○○、編號3
    、4所示土地登記與張聰鎰、編號8～13所示土地登記與辛○
    ○、編號1、2所示土地登記與林謀石；嗣伊與被上訴人乙○
    ○成立信託或借名登記契約，分別於66年4月17日、66
    年4月18日、66年4月28日將編號3、4、編號1、及
    編號2、5～13土地登記與乙○○，詎乙○○竟於91年2月21
    日將編號5～8所示土地、及編號9～13所示土地分別贈與被
    上訴人甲○○、丙○○，並於91年3月25日辦妥登記完畢，
    顯違背上開信託或借名登記契約。茲因現行土地法規定農地
    可自由轉讓，爰以起訴狀繕本之送達為向乙○○終止信託或
    借名登記契約之意思表示，依信託或借名登記契約之法律關
    係，擇一請求乙○○將編號1～4土地移轉登記與伊或伊指定
    之訴外人戊○○；縱認信託或借名登記契約不成立，伊亦得
    依民法第179條規定請求。再被上訴人明知伊在編號5～13所
    示土地上設置農場，且持有土地所有權狀，猶為上開贈與移
    轉登記，並設定高額抵押借款，顯共同以背於善良風俗之故
    意不法侵害伊之權利，依民法第184、185條規定，伊得請求
    渠等連帶賠償10,602,400元，縱認被上訴人共同侵權行為不
    成立，惟乙○○於伊終止上開信託或借名登記契約後，原應
    負將編號5～13所示土地移轉登記與伊之義務，然因該地業
    已贈與移轉登記與甲○○、丙○○，而無法移轉登記與伊，
    伊亦得依給付不能債務不履行之法律關係，請求乙○○賠償
    此部分之損害等情。爰求為命：被上訴人(一)乙○○將附表編
    號1～4所示土地移轉登記與伊或伊指定之人戊○○，(二)連帶
    給付10,602,400元，及自起訴狀繕本送達之翌日起算週年利
    率5%利息之判決｛上訴人就(一)部分原分為先、備位聲明，經
    原審為其敗訴之判決後，向本院提起上訴後將先、備位聲明
    結合簡化為如上之聲明｝。
二、被上訴人則以：否認上訴人將附表所示土地信託或借名登記
    與乙○○，上訴人自應就此負舉證責任，上訴人所舉證人辛
    ○○等人及提出之覺書等書證，至多僅能證明上訴人將附表
    所示土地信託或借名登記在辛○○等人名下，並不足以證明
    上訴人與乙○○之移轉土地登記原因，實則附表所示土地確
    係乙○○所有，僅因乙○○與上訴人前法定代理人吳德俊係
    兄弟關係，基於兄弟情誼遂將土地所有權狀交付與其為上訴
    人辦理抵押借款，且為其隨時辦理方便，並交由其保管。縱
    認上訴人與乙○○成立信託或借名登記契約，亦因違反修正
    前土地法第30條規定而無效，乙○○自無庸負移轉附表編號
    1～4所示土地登記義務；何況上訴人為私法人，依農業發展
    條例第33條規定，自不得承受附表編號1～4所示土地，則其
    提起本訴顯欠缺權利保護要件，不應准許。再乙○○因時隔
    已久，而淡忘將土地所有權狀交與吳德俊保管，又因年事已
    高，欲將附表所示土地移轉登記與其子即甲○○、丙○○，
    於遍尋不著土地所有權狀，而吳德俊又已死亡，經詢問其配
    偶是否保管權狀，亦稱遍尋不著下，始申請補發，以利辦理
    移轉登記，並無上訴人所指共同侵權行為之舉，況附表所示
    土地移轉登記多年，請求權時效顯已消滅，爰為時效抗辯等
    語，資為抗辯。
三、兩造不爭執之事項：
（一）附表編號1、2；編號3、4；及編號5～13所示土地，分別
      於66年4月18日、28日；69年4月17日；及66年4月28日登
      記在乙○○名下。乙○○於91年2月21日將編號5～8、9～
      13所示土地分別贈與甲○○、丙○○，並於91年3月25日
      辦理登記完畢。
（二）乙○○與辛○○、張聰鎰、林謀石間並無訂立系爭土地買
      賣之私契，亦未給付價金給辛○○、張聰鎰、林謀石。
（三）上訴人為債務人、乙○○為義務人，以附表編號1、2、5
      ～13所示土地等為共同擔保，先於67年5月16日與訴外人
      台灣省合作金庫銀行訂定本金最高限額抵押權4,000,000
      元契約，並於同年月17日辦妥抵押權設定登記完畢；復於
      73 年8月4日再訂定本金最高限額抵押權6,000,000元契約
      ，並於同年月16日辦妥抵押權設定登記完畢；嗣於81年1
      月27日以清償為原因，而於同年月31日辦理塗銷上開抵押
      權登記完畢。
（四）上訴人持有原證3、8、9、16、17、18原本、被上訴人持
      有證1原本。
（五）上訴人在附表編號1～4所示土地上設置工廠設施使用。
（六）依農業發展條例第33條規定，上訴人經許可者，得承受附
      表所示土地，然迄今上訴人仍未取得許可。
（七）上訴人從未於公司資產負債表列載關於附表所示土地。
四、兩造爭執之事項：
（一）上訴人與被上訴人乙○○就附表所示土地是否成立信託或
      借名登記契約？
（二）如認成立信託或借名登記契約，該信託或借名登記契約是
      否無效？如屬有效，乙○○負有將如附表編號1～4號土地
      移轉登記之義務是否業已罹於時效？苟認無效，上訴人得
      否再據不當得利之法律關係請求？是否亦已罹於時效？
（三）上訴人以上開兩造不爭執之第（一）項後段事實，主張依
      民法第185條規定請求被上訴人連帶賠償附表編號5～13所
      示土地之一部損害，於法是否有據？苟認於法有據，上訴
      人上開之共同侵權行為損害賠償請求權是否罹於時效？若
      認於法無據，則上訴人得否再據給付不能之法律關係，請
      求乙○○賠償此部分之損害？是否已罹於時效？
五、本院判斷：
（一）上訴人與被上訴人乙○○就附表所示土地是否成立信託或
      借名登記契約？
    (一)按當事人主張有利於己之事實者，就其事實有舉證之責任
      ，民事訴訟法第277條前段定有明文。所謂舉證係指就爭
      訟事實提出足供法院對其所主張者為有利認定之證據而言
      ，若所舉證據，不能對其爭訟事實為相當之證明，自無從
      認定其主張為真正。又主張法律關係存在之當事人，就該
      法律關係發生所須具備之要件，應先負舉證之責任，原告
      就其主張之事實，不舉證證明者，被告本無須就其抗辯之
      事實，負舉證之責任，縱令被告就其抗辯事實不能舉證，
      或其所舉證據尚有疵累，亦應駁回原告之請求（最高法院
      17年上字第917號判例意旨參照）；再信託係契約行為，
      原告主張信託關係存在，應就信託契約確已成立之事實，
      負舉證責任，若其先不能舉證，則被告就其抗辯事實即令
      不能舉證，或其所舉證據尚有疵累，依上開最高法院判例
      意旨，亦應駁回原告之請求（最高法院87年度台上字第56
      2號判決意旨參照）。
    (二)查附表所示土地，乙○○係以「買賣」為原因分別於66年
      4月18日（編號1）、66年4月28日（編號2、5～13）及69
      年4月17日（編號3～4）登記取得所有權（見一審卷(一)第1
      1、21～24、68～132頁、卷(二)第20～87頁），而被上訴人
      又否認乙○○與上訴人間就附表所示土地成立信託或借名
      登記契約之事實，依上開判例意旨，上訴人自應就其與乙
      ○○間就附表所示土地成立信託或借名登記契約乙節，先
      負舉證責任，而非要求乙○○應就其因「買賣」而取得系
      爭土地所有權之事實，先負舉證責任。經查：
    1.上訴人雖提出不動產土地監證費繳納收據、契稅繳納通知
      書、土地買賣所有權移轉契約書、覺書（均影本見一審卷
      (一)第170～196頁、卷(二)第148～156頁）為證，然觀各該書
      證所載內容，至多僅能證明上訴人向訴外人壬○○等人購
      買如附表所示土地，因礙於當時土地法第30條規定，而無
      法受移轉登記，遂與訴外人辛○○、張聰鎰、林謀石成立
      借名登記契約，並移轉所有權登記與辛○○、張聰鎰、林
      謀石等人之過程，尚難作為其與乙○○間就附表所示土地
      亦成立信託或借名登記契約之證明。
    2.上訴人雖又舉證人辛○○、張聰鎰、丁○○為證，惟辛○
      ○雖證稱：「當時我不認識這三人（即附表編號5、6、7
      土地原地主壬○○、癸○○、子○○）的人名，我先生吳
      明通說原告（即上訴人－下同）在找地要建廠，我們‧‧
      ‧就請『阿南』‧‧‧幫我們找地，大約一、二甲地，‧
      ‧‧當時我先生跟董事長去看地的位置，覺得地不錯，後
      來公司匯錢下來，我代表下去買，當時我說買地，還要名
      字借你們買，錢是匯過來我的戶頭，我代理賣（買？）主
      買下這些地，也是登記我的名字，因為當時公司的人不是
      自耕農不能買，後來，大約2～3後，總經理的弟弟從高雄
      搬上來，他有自耕身分，所以當時我先生就叫我將名字登
      記回去給總經理的弟弟‧‧‧」等語，但同時又稱：「是
      什麼原因登記回去，我也不清楚‧‧‧至於乙○○與吳德
      俊如何談的，我就不清楚」等語（見一審卷(二)第186頁反
      面、187頁）；張聰鎰雖證述：「‧‧‧當時公司要買地
      ，而我有自耕農身分，所以就用我的名字買這地，買地我
      不清楚，只是因為我是自耕農‧‧‧用我的名字而已，買
      地的相關情形我並不清楚‧‧‧後來，67年時我找到工作
      要離開公司，就將地還給了他們‧‧‧」等語，但同時又
      謂：「公司如何處理我就不清楚了，當時登記給誰，我並
      不清楚，我就將要辦理的相關資料給公司辦理」等語（見
      一審卷(二)第187頁反面）。由以上證人所證情節，並佐以
      上訴人提出之前開不動產土地監證費繳納收據、契稅繳納
      通知書、土地買賣所有權移轉契約書、覺書（均影本）等
      書件，充其量僅能證明上訴人主張其與辛○○、張聰鎰、
      林謀石成立借名登記契約，而將附表所示土地所有權登記
      於辛○○、張聰鎰、林謀石名下之事實。況依丁○○所證
      ：「‧‧‧66年4月時，乙○○從高雄回來，後來土地說
      要登記給乙○○，‧‧‧就登記給乙○○了，移轉關係是
      公司說要登記給乙○○，沒有什麼條件。‧‧‧土地的登
      記從頭到尾都沒有說到錢，是公司叫我如何辦，我就如何
      辦理，他們是否有買賣關係，我並不清楚，只是說庵原公
      司說要登記給乙○○，他們是否有付款事情我並不清楚‧
      ‧‧他們如何約定我不清楚，我是辦理手續而已」等語（
      見一審卷(三)第6頁反面、7頁），亦無從證明附表所示土地
      所有權登記在乙○○名下之實質原因，至丁○○在本院雖
      另稱：「吳德俊、魏本禮說這些財產要登記給我弟弟乙○
      ○，是借名登記，事實上乙○○沒有付錢，也沒有繳稅金
      」云云（見本院卷(一)第258頁），既與其先前之證述不符
      ，亦僅係聽聞吳德俊、魏本禮所述，且因上訴人將附表所
      示土地自借名登記人移轉所有權登記與乙○○之原因，非
      止一端，上開證人既未能證明乙○○係受上訴人信託或借
      名予上訴人而登記取得附表所示土地之所有權，上訴人即
      不能徒以原借名登記人依其指示，將附表所示土地所有權
      移轉登記與乙○○乙節，遽認其與乙○○間亦成立信託或
      借名登記契約關係。至張聰鎰雖另證稱：「（90幾年）當
      時有找過乙○○的兒子『阿文』，因為這地來龍去脈我比
      較清楚，所以我就去找他談，因為這地是公司的，所以我
      想告訴他們這地是公司的就還給公司，當時我就常常聽到
      我姊夫（即吳德俊）講這地的關係，所以我就自己去找他
      們談，他們表示要公司給他們住的地。」「（問：你說跟
      丙○○接觸時丙○○表示說那兩筆土地要讓公司無償使用
      嗎？）好像說要該（讓？）公司無償使用，可是協調並沒
      有結果。」（見一審卷(二)第188頁），可認張聰鎰主觀上
      認附表編號3、4、8～13所示土地為上訴人所有，係聽聞
      於吳德俊之述說，而就登記為乙○○所有乙節並未非親眼
      目睹或參與其事實之過程，且其既於67年間另外找到工作
      要離開上訴人公司時，即將原登記在其名下之土地還給上
      訴人，並不清楚上訴人如何處理及登記給誰，則於90幾年
      間又何能肯定附表編號3、4、8～13所示土地仍為上訴人
      所有？又張聰鎰縱曾與被上訴人協調，惟既出於張聰鎰主
      動為之，復無協調結果，尚難遽以被上訴人參與協調，即
      可認附表所示土地係上訴人所有，並信託或借名登記在乙
      ○○名下。另證人己○○雖稱：「‧‧‧六十五年左右乙
      ○○在漁船工作，後來他投靠董事長並住在虎尾街且沒有
      工作，董事長『可能』認為要給他錢用但要一些名稱，所
      以才把土地借用登記在他名下，董事長『可能』認為他的
      弟弟比較可靠，當時是總經理魏本禮（是證人的岳父）、
      吳明通下來辦這個事情，土地登記在乙○○名下就是由他
      管理的意思。且公司也沒有把土地賣給乙○○，因為乙○
      ○也沒有能力購買土地‧‧‧」（見本院卷(一)第271頁）
      ，係其主觀之臆測，而證人庚○○所稱：「90年11月22日
      公司顧問陳震彪、公司總經理周金隆由台北搭車南下要商
      談系爭土地返還的問題‧‧‧當時陳震彪、周金隆和乙○
      ○商談農場土地歸還公司，乙○○很激動說農場的土地他
      全部都要，但工廠的四筆土地歸還公司」等語（見本院卷
      (一)第275頁），並不能因而推證附表所示土地係上訴人信
      託或借名登記在乙○○名下。況信託與借名之法律關係並
      不相同，契約當事人間之主觀認知不同，各契約亦別具不
      同之目的，苟附表所示土地確係上訴人因上述任一關係而
      登記於乙○○名下，上訴人理應明確主張並證明之，乃上
      訴人自始至終均籠統主張信託「或」借名登記，而其公司
      資產負債表亦未列載關於附表所示土地之情形，則其主觀
      上究與乙○○成立何一契約之意思合致並不明確，是其遽
      爾以上述法律關係主張，自難認為有據。
    3.上訴人雖持有附表所示土地之所有權狀，然不動產所有權
      狀僅是表彰權利之文書，持有所有權狀者，非當然即為所
      有權人，且持有不動產所有權狀者，該所有權狀亦未必確
      由所有權人交付；縱使為所有權人交付，其交付之原因不
      一，自無從由所有權狀持有之外觀，判斷不動產所有權人
      之用意何在？或係如上訴人所稱係證明其與乙○○成立信
      託或借名登記契約之憑證，或係如被上訴人所辯因上訴人
      之原法定代理人吳德俊亟需資金，而商議乙○○提供附表
      所示土地設定抵押借款，乙○○遂將土地所有權狀交與吳
      德俊辦理，嗣並置放於吳德俊處，俾以隨時辦理抵押借款
      ，均不無可能。參以上訴人並不否認被上訴人持有辛○○
      、張聰鎰、林謀石與乙○○之不動產土地監證費繳納收據
      、契稅繳納通知書、土地買賣所有權移轉契約書原本之情
      ，雖上訴人陳稱該等原本乃乙○○非法取得或因故遺失云
      云，惟迄未能舉證以實其說，要不足取；再觀上訴人迄今
      仍持有壬○○等人與辛○○、張聰鎰、林謀石之不動產土
      地監證費繳納收據、契稅繳納通知書、土地買賣所有權移
      轉契約書、覺書原本等情，顯見上訴人留存相關文件、資
      料甚為仔細謹慎，苟上訴人所陳上開情節為真，其焉未能
      保存時隔較近之辛○○、張聰鎰、林謀石與乙○○間不動
      產土地監證費繳納收據、契稅繳納通知書、土地買賣所有
      權移轉契約書原本，反持有時隔較遠之壬○○等人與辛○
      ○、張聰鎰、林謀石間不動產土地監證費繳納收據、契稅
      繳納通知書、土地買賣所有權移轉契約書、覺書原本之理
      ？甚且，如附表所示土地之相關水利會費、房屋稅自始均
      由乙○○繳納之情，亦為上訴人所不否認，此與借名或信
      託登記契約所生相關稅捐規費係由信託人繳納之常情，相
      互扞格，則被上訴人所抗辯上開情節之可能性，自無從排
      除，是縱上訴人持有附表所示土地之土地所有權狀原本，
      尚不足遽而推論其與乙○○間成立信託或借名登記契約。
    4.另觀卷附臨時登記證書、乙○○戶籍謄本之戶長變更及全
      戶動態記事欄所載內容（見一審卷(二)第201頁、卷(三)第227
      、232頁），可知乙○○係25年1月9日出生，於51年9月間
      取得20噸以上漁輪漁撈長臨時登記證書，上訴人並不否認
      乙○○未搬遷至雲林居住前，係從事漁業工作之情，則算
      至乙○○於66年1月20日遷入雲林縣虎尾鎮頂溪里16鄰中
      與34號居住之時止，業已從事20噸以上漁輪漁撈長職務長
      達14餘年之久，依該時之社會經濟、生活水準而言，足認
      乙○○顯有相當資力購買如附表所示土地，上訴人自難以
      乙○○資力有無乙節，遽爾排除乙○○買受附表所示土地
      之可能性。又上訴人之原法定代理人吳德俊與乙○○係兄
      弟關係，為兩造所不爭執，而依我國社會一般情形，主債
      務人與連帶保證人間為親屬關係，且衡常無償提供不動產
      予主債務人設定最高限額抵押權之情，比比皆是，本件自
      無從排除乙○○基於兄弟情誼，提供如附表所示土地（編
      號3、4除外）予吳德俊，吳德俊再連同上訴人所有之同地
      段2323至2327地號土地，共同設定最高限額抵押權借款之
      可能性。自難以附表所示土地（編號3、4除外）連同上訴
      人所有之同地段2323至2327地號土地曾共同設定最高限額
      抵押權以擔保上訴人之借款乙節，即可推論上訴人與乙○
      ○間就附表所示土地必然存有信託或借名登記契約之關係
      。
    5.另依上訴人所提地籍圖謄本（見一審卷(一)第133頁），系
      爭2322及2328、2329地號土地，分布在上訴人所有同地段
      2323、2324、2325、2326、2327地號土地兩側，使用上並
      無必然之從屬關係；況上訴人使用附表所示土地之原因事
      實非僅出於土地所有權人之一端，上訴人徒以其在附表所
      示編號1～4所示土地上設置工廠設施使用，在編號5～13
      所示土地上為農藥試驗乙節，遽以推論附表所示土地為其
      所有，而信託或借名登記於乙○○名下云云，尚乏所據，
      不足憑採。至證人天○○已自承其係從旁知道附表所示土
      地，由上訴人借乙○○名義登記之情，顯係聽聞他人傳述
      而來，並非親眼目睹之事實，自不能為上訴人有利之證明
      。上訴人迄未能證明與乙○○間就附表所示土地存有信託
      或借名登記關係，揆諸上開最高法院判例意旨，尚難認其
      已盡舉證責任，自不能為其有利之認定。
（二）綜上，上訴人所舉前述證據，尚不足以證明其就附表所示
      土地與乙○○間成立信託或借名登記關係；況上訴人告訴
      被上訴人間就附表編號5～13所示土地贈與移轉所涉偽造
      文書犯行，業經台灣雲林地方法院及本院刑事庭分別判決
      被上訴人無罪確定，有本院依職權調取之臺灣雲林地方法
      院檢察署95年度偵字第4037號刑案全卷可按，並有本院97
      年度上易字第158號刑事判決（影本見本院卷(三)第141～14
      8頁）可稽，益可認上訴人主張其與乙○○間就附表所示
      土地存有信託或借名登記關係乙節，尚不足信；則乙○○
      將附表編號5～13所示土地贈與其子甲○○、丙○○，要
      難認有何侵害上訴人權利之情事，是以兩造其餘爭點，即
      無再逐一贅論之必要。
六、綜上所述，上訴人既無法證明如附表所示土地為其所有，並
    信託或借名登記為乙○○之名義，自無從對乙○○為終止之
    意思表示，是上訴人主張終止與乙○○間之信託或借名登記
    契約或依民法第179條規定，請求乙○○將附表所示編號1～
    4土地移轉登記與上訴人或上訴人指定之戊○○，並再據民
    法第185條或給付不能之債務不履行法律關係，請求被上訴
    人連帶賠償附表編號5～13所示土地之一部損害10,602,400
    元，或乙○○賠償10,602,400元之本息，均難認為有據，要
    難准許；其假執行之聲請，亦失所附麗，亦難准許。原審因
    而為上訴人敗訴之判決，經核於法洵無違誤。上訴論旨，猶
    執陳詞，指摘原判決不當，求予廢棄，為無理由，應予駁回
    。
七、本件事證已臻明確，兩造其餘主張及攻擊或防禦方法並所舉
    證據，經斟酌後認均不影響本院所為前開論斷，爰不再逐一
    論述，而上訴人於準備程序終結後具狀聲請訊問證人天○○
    、戌○○、亥○○等人（見本院卷(三)第126～128頁），已無
    必要，附此敘明。
八、據上論結，本件上訴為無理由，依民事訴訟法第449條第1項
    、第78條，判決如主文。
中    華    民    國    98    年     5    月    12    日
                  民事第一庭    審判長法  官    林金村
                                      法  官    張世展
                                      法  官    蘇清恭
上為正本係照原本作成。
如對本判決上訴，須於判決送達後20日內向本院提出上訴狀，未
表明上訴理由者，應於上訴後20日內，向本院提出理由書（須附
繕本）。依法須繳納裁判費並應委任律師為訴訟代理人，始得上
訴。
中    華    民    國    98    年     5    月    12    日
                                      書記官    李梅菊
【附記】
民事訴訟法第466條之1：
(1)對於第二審判決上訴，上訴人應委任律師為訴訟代理人。但上
  訴人或其法定代理人具有律師資格者，不在此限。
(2)上訴人之配偶、三親等內之血親、二親等內之姻親，或上訴人
  為法人、中央或地方機關時，其所屬專任人員具有律師資格並
  經法院認為適當者，亦得為第三審訴訟代理人。
民事訴訟法第466條之2：
上訴人無資力委任訴訟代理人者，得依訴訟救助之規定，聲請第
三審法院為之選任律師為其訴訟代理人。


司法院資訊處製作；財團法人民間司法改革基金會備份。
